【裁判字號】    97,上訴,1430
【裁判日期】    970731
【裁判案由】    違反毒品危害防制條例
【裁判全文】
臺灣高等法院臺中分院刑事判決        97年度上訴字第1430號
上  訴  人  臺灣彰化地方法院檢察署檢察官
上  訴  人
即  被  告  乙○○
                      號
上列上訴人等因被告違反毒品危害防制條例案件，不服臺灣彰化
地方法院97年度訴字第764號中華民國97年4月22日第一審判決（
起訴案號：臺灣彰化地方法院檢察署97年度毒偵字第363 號），
提起上訴，本院判決如下：
    主  文
原判決關於施用第二級毒品及執行刑部分撤銷。
乙○○施用第二級毒品，累犯，處有期徒刑捌月；扣案之第二級
毒品甲基安非他命壹包沒收銷燬之。
其他上訴駁回。
前項駁回上訴部分與第二項撤銷改判部分，應執行有期徒刑壹年
參月；扣案之第二級毒品甲基安非他命壹包沒收銷燬之。
    事  實
一、乙○○於民國（下同）87年間，因施用毒品案件，經原審法
    院裁定送觀察、勒戒後，認為有繼續施用毒品之傾向，令入
    戒治處所施以強制戒治，後因戒治成效良好，經評定認為無
    繼續戒治之必要，而裁定停止戒治，所餘戒治期間並付保護
    管束，嗣於88年7 月19日因保護管束期滿未經撤銷而以執行
    完畢論，並由檢察官於88年8月2 日，以88年度戒毒偵字第2
    號為不起訴處分確定。乙○○於上開強制戒治處分執行完畢
    釋放後5 年內，再因犯連續施用第二級毒品之罪，經檢察官
    提起公訴，而於93年11月23日經原審法院以93年度易字第95
    9號判處有期徒刑10月，並經確定，入監執行後於94年8月31
    日縮短刑期執行完畢。又於95年間，因施用毒品案件，經本
    院以95年度上訴字第856號判決，分別判處有期徒刑10月、8
    月，應執行刑有期徒刑1年4月，並經最高法院以95年度台上
    字第4947號判決上訴駁回而確定，再經原審法院裁定減刑為
    應執行有期徒刑8月， 甫於96年12月26日縮短刑期執行完畢
    。詎其仍不知悔改，復基於施用第一級毒品海洛因之犯意，
    於97年1月13日下午4時許，在其位於彰化縣彰化市○○里○○
    鄰○○街44巷1號之住所， 以將海洛因摻入香菸內點火吸食
    之方式，施用海洛因一次。另基於施用第二級毒品甲基安非
    他命之犯意，於同日下午4時30分許， 在上址住處，以玻璃
    球管燒烤吸食其煙之方式，施用第二級毒品甲基安非他命一
    次。嗣為警於97年1月14日凌晨3時30分許，在彰化縣彰化市
    ○○路○段171號前為警查獲，扣得所持有第二級毒品甲基安
    非他命一包（毛重約1.9公克）， 並經其同意後採尿送驗結
    果呈嗎啡、及甲基安非他命陽性反應，而查悉上情。
二、案經彰化縣警察局彰化分局報告臺灣彰化地方法院檢察署檢
    察官偵查起訴。
    理  由
一、按除被告所犯為死刑、無期徒刑、最輕本刑為3 年以上有期
    徒刑之罪或高等法院管轄第一審案件者外，於刑事訴訟法第
    273條第1項程序進行中，被告先就被訴事實為有罪之陳述時
    ，審判長得告知被告簡式審判程序之旨，並聽取當事人、代
    理人、辯護人及輔佐人之意見後，裁定進行簡式審判程序；
    除簡式審判程序、簡易程序及第376 條第1款、第2款所列之
    罪之案件外，第一審應行合議審判，刑事訴訟法第273條之1
    第1項、第284條之1分別定有明文。 本件被告乙○○所犯係
    死刑、無期徒刑、 最輕本刑為3年以上有期徒刑或高等法院
    管轄第一審案件以外之罪，並於原審行準備程序時就被訴事
    實為有罪之陳述，原審合議庭依前揭規定，經評議結果，裁
    定改由受命法官獨任行簡式審判程序，先予敘明。
二、本件上訴人即被告乙○○經本院合法傳喚，無正當理由不到
    庭，據其前於原審及本院行準備程序時所為之答辯，其對於
    上開事實均坦承不諱，且其於97年01月14日經警採集之尿液
    送鑑驗結果，確呈嗎啡、甲基安非他命陽性反應，此有應受
    尿液採驗人尿液檢體採集送驗紀錄表、詮昕科技股份有限公
    司濫用藥物尿液檢驗報告附卷可稽。又扣案之白色結晶體一
    包（毛重1.9 公克），經檢驗結果，確屬第二級毒品甲基安
    非他命無誤，有彰化縣彰化分局查獲涉嫌毒品危害防制條例
    毒品初步檢驗報告單及檢驗照片在卷可稽，並有甲基安非他
    命一包扣案可證，足認被告之自白應與事實相符，洵堪採信
    。
三、按觀察、勒戒或強制戒治執行完畢釋放後，5 年內再犯毒品
    危害防制條例第10條之罪，即應直接依法追訴判決，固毋庸
    再行該條例針對「初犯」所規定之觀察、勒戒或強制戒治等
    治療程序，然若係於觀察、勒戒或強制戒治執行完畢釋放後
    ，5年後再犯第10條之罪者，則應重新依該條例第20條第1項
    、第2 項關於「初犯」之規定，先行送觀察、勒戒，並依其
    觀察、勒戒結果有無繼續施用毒品傾向，以定其是否施以強
    制戒治之治療程序，再於上開治療程序執行完畢後始由檢察
    官為不起訴處分，而非直接加以追訴處罰，此觀諸現行生效
    施行之毒品危害防制條例（於92年7月9日修正公布，自93年
    1月9日施行）第20條、第23條之規定甚明。而考諸前開毒品
    危害防制條例之修正理由主要係認觀察、勒戒或強制戒治後
    5 年後再犯者，顯見前所實施之觀察、勒戒或強制戒治已足
    以遮斷其施用毒品之癮，為期自新及協助其斷除毒癮，對此
    5年後再犯者仍適用初犯之規定（即該條例第20條第3項之規
    定），即先經觀察、勒戒、強制戒治之程序（見該條例第20
    條修法理由5第3項修正理由(二)），且為配合簡化施用毒品犯
    之刑事處遇程序，並鑑於經觀察、勒戒或強制戒治執行完畢
    釋放後5 年內再犯者，其再犯率甚高，原據以實施之觀察勒
    戒及強制戒治既已無法收其實效，自應施以刑事處遇（見該
    條例第23條修正理由3(二)）， 凡此俱見現行毒品危害防制條
    例於修正時刪除修正前2犯及3犯之規定，一改修法前繁雜之
    處遇程序，僅將施用毒品犯簡化區分為初犯、再犯外，並認
    施用毒品者係屬病患性犯人，以觀察、勒戒戒除其身癮，併
    以強制戒治方式祛除心癮之措施。由是觀之，現行毒品危害
    防制條例仍採「刑罰處遇程序」與「治療之保安處分程序」
    二者併行之方式，並將施用毒品者區分為「初犯」與「再犯
    」之不同，詳言之，倘毒品施用者係前經觀察、勒戒或強制
    戒制等治療程序執行完畢5 年後，始再施用毒品之「初犯」
    ，因認前所執行之觀察、勒戒或強制戒治足收戒除毒癮之效
    ，自應重新先經觀察、勒戒或強制戒治等治療程序，並於治
    療程序執行完畢後由檢察官直接為不起訴處分，毋庸對之追
    訴處罰，反觀在「再犯」之情形，因其先前所為治療程序顯
    未能收祛除毒癮之實效，且考量施用毒品者之再犯率偏高，
    乃簡化其刑事處遇程序，而對之直接追訴處罰，不再施以保
    安處分之治療程序，是現行毒品危害防制條例所採「初犯」
    與「再犯」之界分，已揚棄過去修正前毒品危害防制條例所
    採一、二、三犯之判斷標準及處遇程序，且側重於觀察、勒
    戒或強制戒治等治療程序是否確實收其成效。因之，對於所
    謂「初犯」與「再犯」之區別，除應視其是否於觀察、勒戒
    或強制戒治執行完畢釋放後，5 年後再犯者外，尚應兼顧其
    前次所施予觀察、勒戒、強制戒治程序之成效以資判斷，如
    此方能貫徹現行毒品危害防制條例之修正立法意旨，且細繹
    現行毒品危害防制條例第20條、第23條之立法理由可知，所
    謂「再犯」應係指依該條例規定執行觀察、勒戒、強制戒治
    完畢釋放，再犯施用毒品罪者均屬之（見該條例第20條修法
    理由2後段），是對於現行毒品危害防制條例第20條第3項規
    定「觀察、勒戒或強制戒治執行完畢後，5 年後再犯」之解
    釋，自應限於該施用毒品之行為人於觀察、勒戒或強制戒治
    執行完畢後5 年內均未再有任何施用毒品之犯行，始足當之
    ，茍其施用毒品之犯行，前經觀察、勒戒或強制戒治執行完
    畢後，5 年內曾因再犯施用第1、2級毒品之行為，而經法院
    判處刑罰之處遇程序確定者，縱其係於觀察、勒戒或強制戒
    治執行完畢5 年後復為施用毒品者，因其於治療程序之保安
    處分執行完畢5 年內，既仍有繼續施用毒品之犯行，即難認
    前所執行之治療程序有何戒除其身心毒癮之成效可言，自不
    得僅憑該次施用毒品犯行係在前次執行治療程序之保安處分
    完畢後5 年後再犯一端，即依現行毒品危害防制條例第20條
    第3 項規定，逕認為「初犯」，而適用同條第1、2項之觀察
    、勒戒或強制戒治等治療程序，否則無異使接受治療程序執
    行成效不彰，而屢犯施用毒品罪之行為人，僅因其施用毒品
    行為與前次觀察、勒戒或強制戒治完畢之時間相距已逾5 年
    ，反得循初犯之保安處分程序，獲邀寬典，不啻與前揭毒品
    危害防制條例之修法初衷背道而馳，是就此情形，仍應認屬
    「再犯」之範疇，直接適用刑事刑罰處遇之程序，始符修法
    之本旨。查本件被告於87年間，因施用毒品案件，經原審法
    院裁定送觀察、勒戒後，認為有繼續施用毒品之傾向，令入
    戒治處所施以強制戒治，後因戒治成效良好，經評定認為無
    繼續戒治之必要，而裁定停止戒治，所餘戒治期間並付保護
    管束，嗣於88年7 月19日因保護管束期滿未經撤銷而以執行
    完畢論；復於前開強制戒治執行完畢釋放後5 年內，再犯施
    用第二級毒品之罪，經原審法院於93年11月23日以93年度易
    字第959 號判決判處有期徒刑10月，並經確定，入監執行後
    於94年8 月31日縮短刑期執行完畢，此有臺灣高等法院被告
    前案紀錄表在卷可按。而被告本件施用第一、二級毒品之犯
    行，雖係在前次強制戒治處分執行完畢5 年後所犯，惟被告
    於上開強制戒治處分執行完畢釋放5年內，曾再犯施用第1、
    2級毒品之罪經法院宣示判決並確定，已詳述如前， 顯見其
    並非於強制戒治處分執行完畢釋放後5 年內均無任何施用毒
    品之犯行，且其既已於上開強制戒治處分執行完畢5 年內再
    犯施用第一、二級毒品之罪，已符合毒品危害防制條第23條
    第2 項之所定之追訴要件，揆諸前開毒品危害防制條例條文
    及說明，被告所為本件施用第一、二級毒品之犯行，即均無
    「初犯」規定之適用，自均毋須再重新施予觀察、勒戒或強
    制戒制之處遇程序，而均應直接訴追處罰。
四、核被告乙○○所為，係犯毒品危害防制條例第十條第一項之
    施用第一級毒品罪及同條例第十條第二項之施用第二級毒品
    罪。被告為施用第一級毒品、第二級毒品而各別持有各該級
    毒品之低度行為，各為施用之高度行為所吸收，均不另論罪
    。被告所犯上開二罪，犯意各別，行為互殊，應予分論併罰
    。又查，被告因施用毒品案件，經本院以95年度上訴字第85
    6號判決，分別判處有期徒刑10月、8月，應執行刑有期徒刑
    1年4月，並經最高法院以95年度台上字第4947號判決上訴駁
    回而確定，再經原審法院裁定減刑為應執行有期徒刑8 月，
    甫於96年12月26日縮短刑期執行完畢之事實，有臺灣高等法
    院被告前案紀錄表在卷可按，其於刑之執行完畢後五年以內
    故意再犯本件有期徒刑以上之刑之上開二罪，均構成累犯，
    應依刑法第四十七條第一項規定加重其刑。原審就被告施用
    第二級毒品犯行部分，認被告犯罪事證明確，予以論罪科刑
    ，固非無見。惟查：沒收為從刑之一種，依主從不可分原則
    ，應附隨於主刑而同時宣告之。又數罪併罰應分別宣告其罪
    之刑，然後依法定標準定其應執行之刑，刑法第五十一條定
    有明文。所謂其罪之刑，包括主刑、從刑而言，故無論主刑
    、從刑，均須依其所犯之罪分別宣告後，再據以定其應執行
    之刑方為相當（最高法院53年臺上字第1382號、78年臺非字
    第72號判例參照）。查原判決關於被告乙○○施用第一級毒
    品海洛因及第二級毒品甲基安非他命部分，認定係犯毒品危
    害防制條例第十條第一項之施用第一級毒品罪及同條例第十
    條第二項之施用第二級毒品罪；被告於施用前持有第一級毒
    品海洛因、第二級毒品甲基安非他命之低度行為，各為施用
    之高度行為所吸收，均不另論罪；被告所犯上開二罪，犯意
    各別，行為互殊，應予分論併罰；復於理由末段說明扣案甲
    基安非他命1包（毛重1.9公克）為查獲之毒品，不問屬於犯
    人與否，依毒品危害防制條例第十八條第一項前段規定，沒
    收銷燬之，然係於判決主文分別諭知各罪罪名、所處主刑刑
    期及定其應執行刑之後，另行宣告沒收銷燬，於法即有不合
    。檢察官執此上訴指摘原判決不當，為有理由；至被告上訴
    意旨以其現在醫院接受美沙冬替代療法治療，請求輕判云云
    ，然原審依法予以論罪科刑，既無違法，且所量之刑，亦無
    違背法定刑之規定或顯然不當之情形，被告據此請求輕判，
    自無可取。惟原判決關於被告施用第二級毒品部分既有上述
    可議之處，即屬無可維持，應由本院將原判決此部分撤銷改
    判；執行刑部分亦因失所附麗，應一併撤銷。爰審酌被告前
    即有施用毒品之前科，且曾因施用毒品而送強制戒治，仍不
    知悔改，竟再度施用毒品戕害自身健康，及其犯罪之動機、
    目的、所生危害及犯罪後尚知坦承犯行，態度良好等一切情
    狀，量處如主文第二項所示之刑；扣案甲基安非他命一包（
    毛重1.9 公克）為查獲之毒品，不問屬於犯人與否，依毒品
    危害防制條例第十八條第一項前段規定沒收銷燬之。至被告
    施用第一級毒品犯行部分，原審因而適用毒品危害防制條例
    第十條第一項，刑法第十一條前段、第四十七條第一項等規
    定，並審酌被告前即有施用毒品之前科，且曾因施用毒品而
    送強制戒治，竟再度施用毒品戕害自身健康，及其犯罪之動
    機、目的、所生危害及犯罪後尚知坦承犯行，態度良好等一
    切情狀，量處其有期徒刑一年。核原判決此部分認事用法均
    無違誤，量刑亦稱妥適，被告上訴意旨以其現在醫院接受美
    沙冬替代療法治療，請求輕判。然原審依法予以論罪科刑，
    既無違法，且所量之刑，亦無違背法定刑之規定或顯然不當
    之情形，被告據此請求輕判，為無理由，其上訴應予駁回（
    檢察官就被告施用第一級毒品犯行部分並未上訴，業經到庭
    實行公訴之檢察官於本院審理時陳述明確）。惟此上訴駁回
    部分與撤銷改判部分應定其應執行之刑如主文第四項所示。
五、被告經合法傳喚，無正當理由不到庭，爰不待其陳述逕行判
    決。
據上論結，應依刑事訴訟法第三百七十一條、第三百六十八條，
第三百六十九條第一項前段、第三百六十四條、第二百九十九條
第一項前段，毒品危害防制條例第十條第二項、第十八條第一項
前段，刑法第十一條前段、第四十七條第一項、第五十一條第五
款，判決如主文。
本案經檢察官甲○○到庭執行職務。
中    華    民    國    97    年    7     月    31    日
            刑事第四庭    審判長法  官  洪  耀  宗
                                法  官  陳  欣  安
                                法  官  江  德  千
上列正本證明與原本無異。
施用第一級毒品部分得上訴。
施用第二級毒品部分不得上訴。
如不服本判決應於收受送達後十日內向本院提出上訴書狀，其未
敘述上訴之理由者並得於提起上訴後十日內向本院補提理由書 (
均須按他造當事人之人數附繕本)。
                                書記官  吳  麗  琴
中    華    民    國    97    年    7     月    31    日
附錄論罪科刑法條：
毒品危害防制條例第10條第1、2項：
施用第一級毒品者，處6月以上5年以下有期徒刑。
施用第二級毒品者，處3年以下有期徒刑。


司法院資訊處製作；財團法人民間司法改革基金會備份。
